【裁判字號】    99,台上,5914
【裁判日期】    990930
【裁判案由】    誣告
【裁判全文】
最高法院刑事判決            九十九年度台上字第五九一四號
上  訴  人  甲○○
            王思甯即王詩媚）.
上列上訴人等因誣告案件，不服台灣高等法院台中分院中華民國
九十七年十一月二十七日第二審判決（九十七年度上訴字第六九
八號，起訴案號：台灣彰化地方法院檢察署九十四年度偵續字第
八四、八五、八六、八七、八八號），提起上訴，本院判決如下
：
    主  文
原判決關於甲○○、王思甯部分撤銷，發回台灣高等法院台中分
院。
    理  由
本件原判決認定上訴人甲○○係上訴人王思甯（原名王詩媚，民
國九十八年十一月十九日改名）之父。甲○○與其妻李玉里及其
子女王義棋（原名王志勛）、王昱絜（原名王秀媚，與李玉里、
王義棋均經原審判刑〈緩刑〉確定，上開四人以下合稱甲○○等
四人）均明知告訴人乙○○並無於八十七、八十八年間偽造其四
人名義，製作其等分別於八十八、八十九年間受傷住院，而向國
泰人壽保險股份有限公司（下稱國泰人壽）申請理賠之申請書，
持以行使向國泰人壽申請理賠，並侵占如原判決附表（下稱附表
）二所示國泰人壽簽發用以支付、嗣經存入甲○○、李玉里帳戶
內之保險理賠金支票之情事。詎甲○○竟與李玉里、王義棋、王
昱絜共同具狀向台灣彰化地方法院檢察署檢察官誣告乙○○涉犯
刑法偽造文書、侵占罪嫌，該案件業經該署檢察官為不起訴處分
，並經台灣高等法院台中分院檢察署駁回再議確定，及經原審法
院認聲請交付審判為無理由而予以駁回在案等情，因而撤銷第一
審關於甲○○有罪及諭知王思甯無罪部分之判決，改判論處甲○
○、王思甯（下稱上訴人等二人）以共同意圖他人受刑事處分，
向該管公務員誣告罪刑。固非無見。
惟查：一、「判決書應分別記載其裁判之主文與理由；有罪之判
決書並應記載犯罪事實，且得與理由合併記載。」刑事訴訟法第
三百零八條定有明文。此乃因有罪判決書之犯罪事實，非惟為論
罪科刑、適用法律之基礎，並用以彰顯被告經判決確認之犯罪、
定單一案件既判力射程到達範圍及作為辨明法院審判之事實是否
與起訴範圍具同一性等相關事項之重要依據，是故有罪判決書應
記載犯罪事實，始為適法。本件原判決之事實僅略載稱：甲○○
等四人均明知其等分別於八十八、八十九年間因故受傷住院，並
委託乙○○向國泰人壽申請理賠，竟基於意圖使乙○○受刑事追
訴之犯意聯絡，具狀向台灣彰化地方法院檢察署檢察官提出告訴
，誣指乙○○偽造各該申請理賠之申請書，而持以行使申請理賠
，及侵占附表二所示國泰人壽簽發用以支付、並經存入甲○○、
李玉里帳戶內之保險理賠金支票，涉犯刑法之偽造私文書（並持
以行使）、侵占罪嫌云云，而就王思甯部分則全無犯罪事實之記
載。亦即原判決對於王思甯與甲○○等四人間，如何有共同誣告
乙○○之犯意聯絡，或有如何行為分擔之共同正犯關係等具體之
犯罪事實，並未置一詞，揆諸首開說明，已難認適法。且原判決
理由說明王思甯係與甲○○等四人均具誣告乙○○涉犯上開罪名
之共同正犯，此與前揭事實欄所載僅甲○○等四人基於犯意聯絡
具狀誣告乙○○者，亦相互扞格，併有事實與理由矛盾之違法。
二、刑事訴訟法第二百八十七條之二規定：「法院就被告本人之
案件調查共同被告時，該共同被告準用有關人證之規定。」蓋刑
事審判上之共同被告，係為訴訟經濟等原因，由檢察官或自訴人
合併或追加起訴，或由法院合併審判所形成，其間各別被告及犯
罪事實仍獨立存在，各被告對於其他共同被告之案件而言，為被
告以外之人，本質上屬於證人，於各被告案件之審判，對於其他
共同被告為調查，應依人證調查程序為之，使該共同被告立於證
人地位具結而為陳述，以確保被告對實具證人適格之共同被告詰
問之權利。此並經司法院釋字第五八二號、第五九二號解釋在案
。原判決關於王思甯部分，依其理由之論斷，僅說明王思甯應知
悉其等對乙○○提出告訴，係誣指乙○○偽造上揭理賠申請書及
侵占之情（見原判決理由貳第二項、(二)之２）；至於其前引用共
同被告甲○○、李玉里不利於己之供述，用以證明其等確有委託
或授權乙○○申請保險理賠及領取部分理賠金之事實（見原判決
理由貳第二項之(一)），並未依刑事訴訟法第二百八十七條之二之
規定，使各該共同被告立於證人地位，踐行證人訊問、詰問調查
程序，並使王思甯有對之行使詰問權之機會，即逕以甲○○、李
玉里不利於己之供述，採為王思甯斷罪之依據，於法自有未合。
以上或為上訴意旨所指摘，或為本院得依職權調查之事項，應認
原判決關於上訴人等二人部分有撤銷發回更審之原因。至原判決
關於不另諭知上訴人等二人無罪部分，既經檢察官起訴書指明與
前開論罪部分有裁判上一罪關係，依審判不可分原則，應一併撤
銷發回，附予說明。
據上論結，應依刑事訴訟法第三百九十七條、第四百零一條，判
決如主文。
中    華    民    國  九十九  年    九    月   三十   日
                      最高法院刑事第九庭
                          審判長法官  邵  燕  玲
                                法官  李  伯  道
                                法官  孫  增  同
                                法官  施  俊  堯
                                法官  李  嘉  興
本件正本證明與原本無異
                                      書  記  官
中    華    民    國  九十九  年    十    月    六    日
                                                      K

司法院資訊處製作；財團法人民間司法改革基金會備份。
